臺灣高等法院臺中分院刑事判決　　 95年度上更(一)字第306號
上　訴　人
即　被　告　甲○○
選任辯護人　洪錫欽　律師
　　　　　　陳姿君　律師
上列上訴人因違反臺灣地區與大陸地區人民關係條例等案件，不
服臺灣臺中地方法院92年度訴字第1301號中華民國92年 6月30日
第一審判決（起訴案號：臺灣臺中地方法院檢察署92年度偵字第
1441號），提起上訴，本院判決後，經最高法院撤銷發回更審，
本院更為判決如下：
    主  文
原判決撤銷。
本件免訴。
    理  由
一、按同一案件曾經實體判決確定者，基於一事不再理原則，應
    諭知免訴之判決，稽之刑事訴訟法第302條第1款之規定可明
    。再依同法第 267條規定，單一刑罰權之犯罪事實經一部起
    訴者，其效力及於全部，法院即應就全部犯罪事實加以審判
    ，如經一次有罪判決確定，即不得再為有罪或無罪之實體判
    決，否則即屬「一罪兩罰」或「雙重裁判」之違法。所謂同
    一案件乃指同一訴訟客體，即被告及犯罪事實均相同者而言
    ，不以起訴或告訴時所引用之法條或罪名為區分標準，包括
    同一被告所犯實質上或裁判上一罪案件（刑法第55條之想像
    競合犯或修正前刑法55條後段之牽連犯、第56條之連續犯）
    。故一行為而觸犯數罪名，或犯一罪而其方法或結果之行為
    犯他罪名，或連續數行為而犯同一罪名者，其一部行為經判
    決確定，其既判力既及於全部，倘檢察官復就所犯之他部分
    事實重行起訴，法院即應依刑事訴訟法第302條第1款諭知免
    訴判決，不得再為實體有罪判決。
二、次按行為後法律有變更者，適用行為時之法律，但行為後之
    法律有利於行為人者，適用最有利於行為人之法律，現行刑
    法第2條第1項訂有明文。查本案上訴人即被告甲○○（以下
    簡稱被告）於實施本案及臺灣臺中地方法院91年度訴字第24
    38號案件之犯罪事實後，原刑法第55條後段之牽連犯規定與
    第56條之連續犯規定，業已刪除失其效力，此刪除雖非犯罪
    構成要件之變更，但顯已影響行為人刑罰之法律效果，自屬
    法律有變更，自應依刑法第2條第1項規定，比較新、舊法結
    果，而適用較有利於被告之法律。經核被告先後兩案被訴之
    犯行，如依新修正之刑法，因已無連續犯與牽連犯之規定可
    資適用，自應數罪分論併罰，再定其應執行之刑。而依修正
    前刑法，則可認為被告係基於概括犯意，而連續犯臺灣地區
    與大陸地區人民關係條例第79條第 1項之使大陸地區人民非
    法進入台灣地區罪、刑法第216條、第214條之連續行使使公
    務人員登載不實公文書罪、刑法第216條、第210條之連續行
    使偽造文書罪，並適用修正前刑法第56條連續犯之規定，論
    以一罪，而將所論之連續行使偽造文書罪與連續行使使公務
    人員登載不實公文書罪，依修正前刑法第第55條後段之牽連
    犯規定，從較重之連續連續行使偽造文書罪處斷；再將所論
    之連續使大陸地區人民非法進入台灣地區罪與連續行使偽造
    文書罪書罪，依修正前刑法第第55條後段之牽連犯規定，從
    較重之連續行使偽造文書罪處斷。顯見以被告行為時法律即
    舊法對被告較為為有利。
三、公訴意旨略謂：被告明知陳秋呈、陳俊昌分別與中國大陸地
    區女子張潔、劉芳並無結婚意思，惟為使張潔、劉芳來台賣
    淫，乃與陳秋呈、陳俊昌共同基於意圖使大陸女子非法來台
    及偽造文書之犯意聯絡，由被告與陳秋呈、陳俊昌約定以每
    月支付新台幣（下同）3 萬元為代價，陳秋呈、陳俊昌遂於
    88年 3月23日分別與大陸女子張潔、劉芳通謀虛偽在中國大
    陸湖南省衡陽市辦理公證結婚手續，並於88年 3月24日搭機
    返台，陳秋呈、陳俊昌分別持大陸地區所核發不實之結婚公
    證書，而先後於88年4、5月間至台中市北屯區與西屯區戶政
    事務所辦理結婚登記，而使戶政機關公務員將上開不實事項
    登載於屬職務上所掌之公文書之戶籍資料上，足以生損害於
    戶政機關對於戶政管理之正確性。嗣再持該登載不實之戶籍
    謄本等資料，以配偶來台探親為由，向內政部警政署入出境
    管理局申辦中華民國台灣地區旅行證，使該管公務員於中華
    民國臺灣地區旅行證之公文書上登載「探親」之不實事項，
    而發給陳秋呈、陳俊昌中華民國台灣地區旅行證，陳秋呈、
    陳俊昌將上開旅行證交由被告再輾轉交與大陸女子張潔、劉
    芳供來台搭機之用，而行使該登載不實之文書，並於88年 5
    月25日進入臺灣地區，足以生損害於戶政機關對戶籍管理及
    警政機關對入出境管理之正確性。被告又於不詳時、地，委
    託不知情之刻印業者偽造徐倉基、蘇碧、林貴賢、楊金樹
    印章後，於不詳時、地偽造陳秋呈與張潔、陳俊昌與劉芳之
    離婚協議書，並蓋用偽造徐倉基、蘇碧、林貴賢、楊金樹
    印章之印文於協議書上，再交由有犯以聯絡之陳秋呈、陳俊
    昌，推由陳秋呈持被告偽造之徐倉基、蘇碧署押並偽蓋 2人
    之印章擔任陳秋呈與張潔離婚證人之離婚協議書，陳俊昌則
    持被告偽造之林貴賢、楊金樹署押並偽造 2人之印章擔任陳
    俊昌與劉芳離婚證人之離婚協議書，於88年 7月27日至戶政
    機關，辦理與大陸女子張潔、劉芳之離婚手續，明知為不實
    之事項，使戶政機關職員登載於職務上所掌之公文書，足生
    損害於戶政機關管理戶政資料之正確性及徐倉基、蘇碧、
    林貴賢、楊金樹之權益等情。因認被告涉犯違反台灣地區與
    大陸地區人民關係條例第15條第 1款不得使大陸地區人民非
    法進入台灣地區之規定，而成立同條例第79條第 1項之罪嫌
    、刑法第216條、第214條之行使使公務人員登載不實公文書
    之罪嫌、刑法第216條、第210條之行使偽造文書罪嫌。被告
    先後數次使公務員登載不實、行使登載不實文書行為、行使
    偽造私文書行為，皆應依修正前刑法第56條連續犯規定，論
    以一罪。又所犯各罪間，有方法、目的之牽連關係，應依修
    正前刑法第55條後段之牽連犯處斷等語。
四、原審判決意旨略謂：被告如公訴意旨所示之犯罪事實，事證
    明確，核其所為，係犯台灣地區與大陸地區人民關係條例第
    79條第 1項之使大陸地區人民非法進入台灣地區罪；刑法第
    216條、第214條之行使使公務人員登載不實公文書罪；刑法
    第216條、第210條之行使偽造私文書罪。被告先後數次使公
    務員登載不實及行使登載不實文書之行為，依修正刑法第56
    條連續犯之規定以一罪論；又使公務員登載不實之低度行為
    為行使之高度行為所吸收不另論罪。其偽造簽名及印文為偽
    造私文書之部分行為，偽造後復持以行使，偽造之低度行為
    為行使之高度行為所吸收，均不另論罪，只論以行使偽造私
    文書罪名；又所犯行使偽造私文書罪與行使使公務員登載不
    實罪及犯台灣地區與大陸地區人民關係條例第79條第 1項之
    使大陸地區人民非法進入台灣地區罪，有方法、結果之牽連
    犯關係，依刑法第55條規定，從較重之違反台灣地區與大陸
    地區人民關係條例第79條第 1項之罪處，審酌被告犯罪之危
    害及其犯罪之動機、目的、手段與智識程度暨犯罪後之態度
    等一切情狀，而判處被告共同違反不得使大陸地區人民非法
    進入台灣地區之規定，處有期徒刑10月，併科罰金新台幣30
    萬元，罰金如易服勞役，以罰金總額與陸個月之日數比例折
    算，且諭知偽造之徐倉基、蘇碧、林貴賢、楊金樹署押（
    簽名）及印文各4枚，均沒收等語。
五、經查：上開被告被訴之犯罪事實，已據共犯陳俊昌、陳秋呈
    於臺灣臺中地方法院檢察署88年度偵字 18964號、90年度偵
    字第9400號及臺中地方法院88年度重訴字第2018號、90年度
    訴字第2425號案件審理時供述甚明，核與證人徐倉基、蘇碧
    、林貴賢、楊金樹於前案偵查中及原法院審理時證稱渠等
    未擔任離婚證人之情節相符。復有戶籍謄本、結婚登記申請
    書、離婚協議書及登記申請書、大陸湖南省衡陽市公證處結
    婚公證書、出生公證書、財團法人海峽交流基金會證明、婚
    姻登記證及大陸地區人民進入臺灣地區旅行證申請書、財團
    法人海峽交流基金會、大陸地區人民進入臺灣地區保證書、
    委託書暨被告甲○○、共犯陳俊昌、陳秋呈與大陸地區女子
    張潔、劉芳等人之入出境資料等件附卷足稽，是以原審認定
    被告犯行事證明確，足以認定，自屬有據。但查被告先前已
    據臺灣臺中地方法院92年4月4日91年度訴字第2438號刑事判
    決認定：被告與魏政弘均明知大陸地區人民非經主管機關許
    可，不得進入台灣地區，竟共同謀議由魏政弘擔任與大陸女
    子假結婚之人頭丈夫，而於大陸女子以探親為由入境台灣工
    作後，魏政弘可每月取得 3萬元之報酬，遂在甲○○之安排
    下，先於88年10月10日，由甲○○帶同魏政弘前往大陸地區
    湖南省衡陽市與周小燕（已遣返回大陸）認識，渠三人即共
    同基於使大陸地區人民非法進入台灣地區之犯意及使公務員
    登載不實文書、行使使公務員登載不實文書之概括犯意聯絡
    及行為分擔，在魏政弘與周小燕雙方明知並無結婚之真意，
    於同年10月18日，由魏政弘與周小燕在中國大陸湖南省衡陽
    市辦理假結婚手續，再由魏政弘持該不實之結婚證書，於同
    年11月 9日至臺灣臺中市北區戶政事務所辦理結婚之戶籍登
    記，使戶政事務所之公務員，將前述不實婚姻登載於職務上
    所掌之公文書即戶籍資料上，足以生損害於戶政機關對戶籍
    管理之正確性；再持該記載不實之戶籍謄本等資料以配偶來
    台探親為由，向內政部警政署入出境管理局申辦周小燕之中
    華民國臺灣地區旅行證，使該管公務員於第88入出字第6360
    5704號中華民國臺灣地區旅行證之公文書上登載「探親」之
    不實事項，核發予周小燕，進而使周小燕得以探親名義作為
    掩飾，行使前開登載不實之旅行證；再於同年12月18日由甲
    ○○帶同周小燕非法入境臺灣地區，足以生損害於戶政機關
    對戶籍管理及警政機關對大陸人民入境台灣地區管理之正確
    性等情，而論以被告共同連續行使明知為不實之事項，而使
    公務員登載於職務上所掌之公文書，足以生損害於公眾罪，
    處有期徒刑 5月確定在案，有該案判決及臺灣高等法院被告
    前案紀錄表在卷可按。經核被告經臺灣臺中地方法院91年度
    訴字第2438號刑事判決有罪之事實與本案被訴之犯罪事實，
    皆係為使大陸地區女子不法進入台灣地區賣淫，而以虛偽結
    婚之手法，由被告覓得人頭丈頭（即虛偽結婚之配偶登記名
    義人），先後至中國大陸地區與中國大陸地區女子辦理不實
    之公證結婚登記，再持相關證件至相關業務主管機關之辦理
    登記手續，而觸犯台灣地區與大陸地區人民關係條例第79條
    第1項、刑法第216條、第214條、第210條等刑罰規定罪責，
    被告前後二案之犯罪事實發生之時間接近，所犯各罪之事實
    ，顯認係自始基於概括犯意反覆為之，自應依修正前刑法第
    56條連續犯之規定，各論以一罪，而將所論之連續行使偽造
    文書罪與連續行使使公務人員登載不實公文書罪，依修正前
    刑法第第55條後段之牽連犯規定，從較重之連續行使偽造文
    書罪處斷；再將所論之連續使大陸地區人民非法進入台灣地
    區罪與連續行使偽造文書罪書罪，依修正前刑法第第55條後
    段之牽連犯規定，從較重之連續行使偽造文書罪處斷，始稱
    適法。
六、綜上所述，被告基於概括之犯意，先後三次使大陸女子非法
    進入臺灣地區，並偽造不實證件，持向主管公務員辦理不實
    登記，而觸犯行使使公務人員登載不實公文書罪、行使偽造
    文書罪、使大陸地區人民非法進入台灣地區罪等罪，因所犯
    各罪有修正刑法第56條連續犯及第55條後段之牽連犯規定之
    情形，全部犯罪事實有裁判上一罪之關係，屬於同一案件，
    由於其中部分犯罪事實，已經檢察官提起公訴，並據原審法
    院於92年4月4日以91年度訴字第2438號判處罪刑確定在案，
    該確定判決之既判力自及於全部犯罪事實，依前揭說明，本
    案自應為免訴判決，原審復就其中之部分事實另為有罪判決
    ，適用法律自屬違誤。被告上訴否認犯行，雖不足取，惟原
    判決既有不當，自應予撤銷，並不經言詞辯論，改諭知免訴
    判決。
據上論斷，應依刑事訴訟法第369條第1項前段、第364條、第302
條第1款、第307條、刑法第2條第1項，判決如主文。
中　　華　　民　　國　　96　　年　　2 　　月　　27　　日
          刑事第三庭    審判長法　官  王  增  瑜
                              法　官  廖  柏  基
                              法　官  蔡  紹  良
上列正本證明與原本無異。
如不服本判決應於收受送達後十日內向本院提出上訴書狀，其未
敘述上訴之理由者並得於提起上訴後十日內向本院補提理由書（
均須按他造當事人之人數附繕本）。
                              書記官  巫  丞  晏
中　　華　　民　　國　　96　　年　　3 　　月　 　1　　日
